臺灣板橋地方法院民事判決　九十年度簡上字第三一九號
　　上　訴　人　甲○○
　　被上 訴 人　乙○○
右當事人間請求履行契約事件，上訴人對於中華民國九十年七月三日本院三重簡易庭
八十九年度重簡字第一○三九號第一審判決，提起上訴，本院判決如左：
    主      文
原判決第一項關於命上訴人為對待給付部分廢棄。
其餘上訴駁回。
第二審訴訟費用由被上訴人負擔。
    事      實
甲、上訴人方面：
一、聲明：
  （一）原判決不利於上訴人部分廢棄。
  （二）被上訴人應將坐落台北縣新莊市○○段三二七號土地、面積○．四八三八二
        九公頃、所有權應有部份十萬分之四七五，暨建號一二七號地上建物即門牌
        台北縣新莊市○○路二○五號之十、五樓（建物面積六五．九八平方公尺、
        附屬建物陽台面積八．九五平方公尺）全部交付上訴人。
  （三）被上訴人應給付上訴人新台幣（下同）三十萬七千二百十三元，及自民國八
        十九年八月二十二日起至交付上開房地之日止，按年利率百分之五計算之利
        息。
二、陳述：除與原判決記載相同者，茲引用之外，補稱：
  （一）設若系爭買賣價金仍有二十萬五千二百二十一元尚未給付予被上訴人，唯查
        原審卷所附之結算書，其真正既為兩造所不爭執，按其上所載「應算房租八
        十七年三月起至八十八年九月三十日止共十九個月」之約定，顯屬被上訴人
        對於上訴人所允諾之租金債務，如以當地最低租金每月一萬二千元計算，則
        上開租金債務總額為二十二萬八千元，復經證人陳秀到庭供證是實，故上訴
        人以該租金債務即使用房屋代價和前開買賣價金差額相抵銷，被上訴人在本
        件所主張同時履行抗辯之買賣價金債務即已清滅，殊無再予援引之理。
  （二）按「因契約互負債務者，於他方當事人未為對待給付前，得拒絕自己之給付
        。但自己有先為給付之義務者，不在此限。」，民法第二六四條第一項有所
        明文。查被上訴人在八十八年八月二日所簽具之結算書上，曾允諾在八十八
        年九月三十日之前須為搬遷，即基於買賣契約所約定之交付不動產佔有部份
        ，被上訴人業已承諾須先限期給付，則被上訴人依上開法條但書之規定，顯
        有先為給付之義務，故被上訴人依法即不得援引同時履行抗辯權，拒絕自己
        之給付。原審對於前開約定，漏未審酌，殊有可議。
  （三）如被上訴人不能援用同時履行抗辯權，則上訴人於原審所請求因被上訴人給
        付遲延致生相當於租金之損害與不當得利，即應允准。
  （四）標的房屋目前市價是低於當初購買價格，當初公司是基於照顧員工，後來被
        上訴人離職，就應該把帳算清楚，不應該由公司負責虧損。從八十七年三月
        開始算十九個月的租金以每個月一萬二千元計算，已經抵銷完畢，且被上訴
        人有先搬遷之義務，沒有同時履行的問題。車位部分與本件無關，且被上訴
        人於準備程序中並未提及此部分。
三、證據：除援用在第一審所提證據外，補提結算書、租賃契約影本為證據，並聲請
          訊問證人陳秀。
乙、被上訴人方面：
一、聲明：請求駁回上訴。
二、陳述：除與原判決記載相同者，茲引用之外，補稱：
  （一）系爭房地移轉登記原因發生日期，依登記簿謄本記載為八十七年二月九日，
        貸款之尾款係於八十七年三月十七日繳納，兩造焉有可能於尾款未繳納前即
        就其金額詳為約定之理？況依上訴人九十年四月二十三日辯論意旨（二）狀
        記載：「按被告所繳納貸款一○六萬元，係交付新莊市農會房貸之本金及利
        息，原告並未受益，乃作為其居住期間所應給付之對價，且已計入買賣價金
        之內．．．」，足徵兩造間確曾約定買賣價金包括被上訴人已繳納之房貸本
        息，至上訴人於原審所舉證人陳秀為上訴人之配偶，本已難期其為公正之證
        詞，況其證言與上訴人所主張不符，應不得採為有利於上訴人之證據。
  （二）退步言，上訴人主張系爭房地買賣價金為三百八十八萬二千八百五十七元，
        被上訴人係主張應包括已繳納與新莊市農會房貸之本金及利息，則兩造於八
        十七年二月九日所為之契約，關於系爭房地買賣價金之重要之點顯然並未能
        達成合意，契約並未成立，蓋雙方茍確曾在八十七年二月九日就價金達成合
        意，在尾款由上訴人繳納之約定下，被上訴人焉有可能嗣後再於八十七年二
        月二十六日繳納貸款本息之理？被上訴人辯稱其印鑑為上訴人所執，即屬可
        信。
  （三）我之前已經付出一百多萬元，如依上訴人所主張者，我所繳納的錢跑去哪裡
        了？我有答應何時搬遷，但是沒有講明金額如何計算，我當然不可能搬出去
        ，因為對方沒有把金額跟我算清楚。車位的租金都是上訴人在收取，每個月
        三千元租金，當地房租僅有八千元而已。上訴人應該把錢退給我，他該給我
        的金額不止第一審判決定的金額。
三、證據：除援用在第一審所提證據外，補提八十七年二月二十六日繳款單影本為證
          據。
    理      由
一、程序方面：本件被上訴人於第二審程序中提起反訴，經受命法官當庭命被上訴人
    繳納反訴部分之裁判費，被上訴人於本件辯論終結前均未繳納此部分之裁判費，
    其反訴應認為不合法，另以裁定駁回被上訴人所提反訴，合先敘明。
二、按因契約互負債務者，於他方當事人未為對待給付前，得拒絕自己之給付。但自
    己有先為給付之義務者，不在此限。民法第二百六十四條第一項定有明文。本件
    上訴人起訴主張被上訴人購買系爭坐落台北縣新莊市○○路二○五之十號五樓房
    屋及坐落之基地應有部分之時，乃由上訴人借予一百七十一萬元作為支付房屋頭
    期款之用，約定日後以被上訴人應領退休金內償還，若被上訴人中途離職，應即
    償還現金與上訴人，其餘房屋價款則由被上訴人向新莊市農會貸款支付，嗣被上
    訴人於八十六年十月二日離職，被上訴人原為保留房屋而願意分期攤還上揭借款
    ，但因被上訴人未曾按時攤還，其後始同意將前揭系爭房屋及基地賣予上訴人，
    約定買賣價金為三百八十八萬二千八百五十七元，其中包含上訴人先前借予被上
    訴人之一百七十一萬元及上訴人代被上訴人支付與新莊市農會之貸款二百十七萬
    二千八百五十七元，被上訴人於八十七年二月九日將房地出售予上訴人，並已於
    八十七年三月四日將不動產移轉登記予上訴人等事實，為被上訴人所不否認，並
    有土地及建築改良物登記簿謄本、買賣契約書等在卷可稽，則上訴人此部分主張
    自堪信為真實；上訴人又主張被上訴人於將系爭房地所有權移轉登記予上訴人後
    ，迄今仍不搬遷一節，亦為被上訴人所不否認，然抗辯稱上訴人應返還伊已經繳
    納之貸款一百零六萬元，上訴人既然沒有將金額講清楚，伊自然不可能搬遷等語
    ，經查，本件兩造於八十八年八月二日就前述買賣進行結算，依據雙方所進行之
    結算結果，被上訴人於八十六年十月二日離職，房屋貸款繳納至八十七年二月，
    八十七年三月起至八十八年九月三十日止應計算房屋十九個月，並協議被上訴人
    在八十八年九月三十日以前搬遷，並經被上訴人於該結算書上簽名確認，此有兩
    造俱不爭執其真正之結算書影本在卷可稽，而關於被上訴人搬遷交付房屋部分，
    被上訴人在上開結算書上並未有條件之保留，而僅有期限之約定，故被上訴人抗
    辯稱因上訴人未將金額算清楚，其向農會繳納一百餘萬元全部未計算在內，上訴
    人應將該部分金額返還等情，不論是否真實，兩造既然對於被上訴人之遷出期限
    已經達成合意，則於約定之期限屆至，被上訴人即有將遷出系爭房屋並將房屋交
    付上訴人之責任，而無以所謂金額尚未結算清楚而拒絕自己給付之同時履行抗辯
    權存在，被上訴人此部分之抗辯自非可採，另被上訴人抗辯稱買賣價金包括繳納
    農會貸款之本金利息，然依照其自己簽名確認之結算結果之計算方式以觀，乃約
    定買賣總價，而上訴人以原先之借款一百七十一萬元債權抵償一部分價金，另以
    代為清償農會貸款之剩餘未償部分為另一部分價金之支付方式，所餘二十萬五千
    二百二十一元則為上訴人所應實際給付與被上訴人者，被上訴人在上述結算書上
    簽名確認，可見其確知買賣價金之計算及支付方式，被上訴人於本件訴訟中主張
    買賣價金包括農會貸款本息在內，當初買賣契約並未成立等節，並無可採，從而
    ，上訴人請求被上訴人應將系爭房屋交付上訴人為有理由，應予准許。
三、關於上訴人請求被上訴人給付其使用房屋代價並主張抵銷部分：按依不當得利之
    法則請求返還不當得利，以無法律上之原因而受利益，致他人受有損害為其要件
    ，故其得請求返還之範圍，應以對方所受之利益為度，非以請求人所受損害若干
    為準，無權占有他人土地，可能獲得相當於租金之利益為社會通常之觀念，是被
    上訴人抗辯其占有系爭土地所得之利益，僅相當於法定最高限額租金之數額，尚
    屬可採。此有最高法院六十一年度台上字第一六九五號判例可資參照。又按二人
    互負債務，而其給付種類相同，並均屆清償期者，各得以其債務，與他方之債務
    ，互為抵銷。但依債之性質不能抵銷或依當事人之特約不得抵銷者，不在此限。
    亦為民法第三百三十四條第一項所明定。本件上訴人主張系爭房屋附近地段一般
    租金行情為每月一萬二千元，並提出相近地區房屋租賃契約影本為證據，但為被
    上訴人所否認，抗辯稱該地區之租金行情不過為每月八千元而已，惟查，本件系
    爭坐落台北縣新莊市○○段三二七地號土地之登記面積為四千八百三十八點二九
    平方公尺，上訴人就系爭房屋部分擁有土地之應有部分十萬分之四七五，依據九
    十年三月二十七日核發之土地登記簿謄本所載該土地之八十九年七月份申報地價
    （非公告現值，亦非移轉現值）為每平方公尺八千二百四十元，則被上訴人就系
    爭房屋所持有之基地部分申報地價價額應為十八萬九千三百七十一元（元以下四
    捨五入，以下同），至於系爭房屋之現值依據臺北縣稅捐稽徵處房屋稅款繳款書
    所載，乃為十九萬四千一百元，以上房屋及土地之申報總價應為三十八萬三千四
    百七十一元，依土地法第九十七條之規定，城市地方房屋之租金以不超過土地及
    其建築物申報總價年息百分之十為限，因此一法條為強制規定，故系爭房屋之租
    金額自應以每年三萬八千三百四十七元為上限，亦即每月應以三千一百九十五元
    為上限（此處不四捨五入進位，因如進位成為每月三千一百九十六元，即超過年
    息百分之十上限，故捨去小數點以後之尾數），本院參酌該房屋位置、交通狀況
    及兩造對於系爭房屋坐落地區之房屋所認知之租金行情至少為每月八千元以上之
    數額，認為本件系爭房屋之相當於租金之使用代價應以法定上限即每月三千一百
    九十五元為適當；又依照前述兩造俱不爭執其真正之結算書所載，被上訴人同意
    支付自八十七年三月份起至八十八年九月三十日止共十九個月之租金，但並未約
    定租金數額，自應依前揭金額計算之，則上訴人所得請求之十九個月部分為六萬
    零七百零五元，然被上訴人迄今仍未遷出系爭房屋，將房屋交付上訴人，則自八
    十八年十月份起至今九十一年六月份為止，又已經過三十三個月，則此部分上訴
    人請求被上訴人應給付相當租金之使用代價應為十萬五千四百三十五元，合計為
    十六萬六千一百四十元，則上訴人請求被上訴人給付房屋使用代價於此一數額範
    圍內為有理由，其超過部分則非可採。上訴人又主張就此與原於結算結果應由上
    訴人給付被上訴人之二十萬五千二百二十一元抵銷部分，於上述上訴人所得向被
    上訴人請求之房屋使用代價十六萬六千一百四十元之範圍內其所為抵銷之主張自
    屬有理由，因其所得主張抵銷之數額少於原應給付被上訴人之數額，故上訴人所
    得請求給付之金額既因抵銷而全部消滅，其關於此部分之請求即屬無理由，該部
    分自應予以駁回。上訴人請求訊問證人陳秀，因事證已明，核無必要。
四、綜上所述，上訴人主張被上訴人應將系爭買賣標的房屋交付上訴人部分，因被上
    訴人有先為給付之義務，上訴人此部分之請求為有理由，被上訴人抗辯應於結算
    後始須搬遷交屋並無可取；至於上訴人請求被上訴人給付系爭房屋使用代價部分
    於十六萬六千一百四十元之範圍內為有理由，然因其主張抵銷而全部抵銷完畢，
    原審為命上訴人應為對待給付之判決，於命上訴人對待給付部分尚有未洽，上訴
    意旨指摘原判決不當，求予廢棄改判，於該部分為有理由，爰由本院予以廢棄改
    判如主文第一項所示，然關於其請求被上訴人給付房屋使用代價部分，既因抵銷
    成立，債權消滅，其上訴再請求給付並無理由，應予駁回。
五、本件事證已臻明確，兩造其餘主張及攻擊防禦方法與證據，經本院斟酌後，與本
    件判決結果已不生影響，故不一一論列，附此敘明。
六、結論：本件上訴為一部有理由，一部無理由，依民事訴訟法第四百三十六條之一
    第三項、第四百五十條、第四百六十三條、第七十九條但書，判決如主文。
中　　　華　　　民　　　國　　九十一　　年　　　六　　　月　　 十四 　　日
                                臺灣板橋地方法院民事第一庭
~B審判長法　官　許  瑞  助
~B　　　法　官　周  舒  雁
~B　　　法　官　許  瑞  東
右正本證明與原本無異
本判決不得上訴
中　　　華　　　民　　　國　　九十一　　年　　　六　　　月　　 十四 　　日
~B　　　法院書記官　陳淑芳
